最高法院刑事判決　　　　　　　一○○年度台上字第六五四號
上　訴　人　沈江青
選任辯護人　許朝昇律師
上列上訴人因違反毒品危害防制條例案件，不服台灣高等法院中
華民國九十九年十一月十一日第二審更審判決（九十九年度上更
(一)字第四三五號，起訴案號：台灣桃園地方法院檢察署九十八年
度偵字第一八一八二號），提起上訴，本院判決如下：
    主  文
原判決關於其附表一編號七部分撤銷，發回台灣高等法院。
其他上訴駁回。
    理  由
壹、撤銷發回（即原判決附表一編號七）部分
一本件原判決關於此部分略以：上訴人沈江青曾犯竊盜罪，經法
院判處有期徒刑五月確定，於民國九十七年八月五日執行完畢，
仍不知悔改，明知海洛因係經公告列管之第一級毒品，未經許可
不得擅自持有、販賣，竟意圖營利，於九十八年八月十六日下午
，在其桃園縣中壢市○○○街一二六號一樓住處，因稍早前接獲
游逸青以0000000000號行動電話撥通其000000
0000號行動電話洽購毒品，乃交付游逸青一包海洛因，並收
得價金新台幣一千元。嗣因游逸青甫出門旋遭警查獲，扣得海洛
因一包（淨重０．二六九０公克），循線追悉上情等情。因而撤
銷第一審關於此部分之科刑判決，改判仍論處上訴人以販賣第一
級毒品（累犯）罪刑（處有期徒刑八年；減刑情形詳見後述；另
有從刑宣告）。固非無見。
二惟查：(一)、毒品危害防制條例第十七條第二項規定：「犯第四
條至第八條之罪於偵查及審判中均自白者，減輕其刑。」係為鼓
勵是類犯罪行為人悔過、自白，並期訴訟經濟、節約司法資源而
設。一般而言，必須於偵查及審判中皆行自白，始有適用，缺一
不可。但如檢察官未行偵訊，即依其他證據資料逕行起訴，致使
被告無從充足此偵查中自白之要件，當然影響是類重罪案件被告
可能得受減刑寬典處遇之機會與權益，無異剝奪其訴訟防禦權，
難謂已經遵守憲法第八條所要求並保障之正當法律程序規範意旨
；於此特別情形，自應解為所稱偵查中自白，僅指在偵查中，經
進行訊問被告（行為人）之查證程序，而其坦白承認者而言，不
包含未行偵訊，即行結案、起訴之狀況。從而，就此例外情況，
祇要審判中自白，仍有上揭減刑寬典之適用，俾符合該條項規定
之規範目的。然此與刑法第五十九條之犯情可憫，減輕其刑之立
法趣旨並非相同，不宜比附援引、混為一談。原判決以「檢察官
於訊問證人游逸青後，即為本案之起訴，未就附表一編號七部分
之事實再為訊問被告，予被告自白之機會，而被告於原審（按指
第一審）審理中關於附表一編號七部分，於初訊時，即與其他犯
行部分均坦承不諱，本院參酌上情及其素行、犯罪動機、目的、
手段及造成社會整體侵害程度，認檢察官偵辦案件，就被告有利
部分或有疏漏，宜權衡補救，……爰依刑法第五十九條之規定減
輕其刑」（見原判決第十四頁倒數第三至九行、第十五頁第一行
），顯然認為無毒品危害防制條例第十七條第二項之減刑規定適
用，而改依刑法第五十九條規定予以減刑。核有法則適用不當之
違法。(二)、有罪之判決書，其主文、事實及理由必須互相一致，
始稱合法，倘竟齟齬，即有判決理由矛盾之違誤，足以構成撤銷
之原因。又依毒品危害防制條例第十八條第一項前段規定，查獲
之第一、二級毒品，不問屬於犯人與否，均沒收銷燬之，係以徵
收人民之此類財產權，一概予以銷燬不存之激烈手段，宣示政府
禁制毒品決心，而防衛社會安全。是除單獨宣告沒收外，仍以和
經認定為有罪之被告具有一定關聯性為必要，此由毒品禁制，要
在阻絕擴散，故重視其查獲時持有之角度切入，當較能把握其立
法趣旨。具體言之，在販賣第一、二級毒品之場合，如出售者業
將毒品交付買方，無論已否收得對價，既已易手，祇能在該買方
犯罪之宣告刑項下，為沒收銷燬之諭知，尚無列為賣方犯罪從刑
之餘地。原判決事實欄認定、記載游逸青向上訴人購得「海洛因
一包（『淨重』０．二六九０公克）」等情（見原判決第三頁第
三行），但其主文宣示所憑之附表一編號七與附表二編號三，則
載為「海洛因一包（驗餘『毛重』0.269 公克」（見原判決第二
十四、二十五頁；按此檢驗報告係載明為「毛重」，見第一審卷
第四十五頁），已見齟齬；又原判決事實欄（即附表一編號七）
僅認定上訴人係利用0000000000號行動電話和游逸青
為毒品交易之通聯，卻諭知將附表三編號三所示之「00000
00000號ＳＩＭ卡一張，併予宣告沒收（見原判決第二十三
頁最末欄、第二十四頁主文欄第五行、第二十六頁第一、二行）
，亦有矛盾；另依卷附扣押物品清單之記載，扣案之帳冊為「二
張」（見第一審卷第二十六頁），原判決則逕依起訴書及第一審
判決書認定為「一本」（分見起訴書第七頁、第一審判決書第二
十六頁、原判決第二十六頁），上訴人在偵查中供稱：「這些（
帳冊）都是向我購買毒品，但還沒給我錢的」（見偵查卷第一九
二頁），是否可認為和銀貨兩訖之本部分毒品交易有關？原審咸
未查明，逕予宣告沒收，本院無從為其法律適用是否允洽之判斷
。再原判決既認定上揭毒品已經易手交給游逸青（按此部分毒品
似未扣押在本案，且業經另案即游逸青之施用毒品案件宣告沒收
銷燬），卻仍於上訴人之本件此部分諭知從刑（見原判決第二十
三頁最末欄倒數第一、二行，第二十四頁第一行），難謂適法。
以上，或為上訴意旨所指摘，或屬本院得依職權調查之事項，應
認原判決關於此部分仍然具有撤銷發回更審之原因。
貳、上訴駁回部分
上訴人此部分上訴意旨略謂：原判決就其附表一編號七部分，依
刑法第五十九條減輕其刑，其餘之本部分之罪，卻未同依該法條
規定減輕其刑，先後矛盾，顯然有判決不適用法則之違失云云。
惟查是否適用刑法第五十九條規定減輕其刑，乃屬實體法律賦予
法院得自由裁量之事項，必於犯罪情狀在客觀上足以引起一般同
情，認為縱然宣告法定最低刑度，猶嫌過重，始有其適用。原判
決已載明上訴人此部分之犯行，如何無法在客觀上引起一般同情
，無適用刑法第五十九條規定減刑之餘地，經核於法尚無不合。
上訴意旨任憑己意而為指摘，難認已經符合第三審上訴之形式要
件。依上說明，應認此部分上訴違背法律上之程式，予以駁回。
據上論結，應依刑事訴訟法第三百九十五條前段、第三百九十七
條、第四百零一條，判決如主文。
中    華    民    國  一○○  年    二    月   十七   日
                      最高法院刑事第八庭
                          審判長法官  花  滿  堂  
                                法官  黃  正  興  
                                法官  洪  昌  宏  
                                法官  徐  昌  錦  
                                法官  王  聰  明  
本件正本證明與原本無異
                                      書  記  官  
中    華    民    國  一○○  年    二    月  二十一  日
                                                      V